【裁判字號】    89,訴緝,102
【裁判日期】    891127
【裁判案由】    偽造文書等
【裁判全文】
臺灣板橋地方法院刑事判決                        八十九年度訴緝字第一二號
    公  訴  人  臺灣板橋地方法院檢察署檢察官
    被      告  甲○○
右列被告因偽造文書等案件，經檢察官提起公訴（八十四年度偵字第二一一三八號）
，本院判決如左：
    主  文
甲○○連續行使偽造私文書，足以生損害於他人，處有期徒刑拾月。
    事  實
一、甲○○（原加冠夫姓黃）自民國（下同）八十二年三月一日起，在台北縣蘆洲市
    ○○路一六六巷五號二樓住處招募附表所示會員參加互助會，並自任會首，會期
    自八十二年三月一日起至八十五年四月一日止，每月每會會金為新台幣（下同）
    一萬元，每月一日於上址開標，而每年三、六、九、十二月，除一日開標外，另
    於十五日加標一次。詎甲○○竟意圖為自己不法所有，基於概括犯意，先後於八
    十四年一日一日、同年五月一日、六月一日，在前址開標處所，依序偽以戊○○
    、林詔訓、乙○○等會員之名義，分別填載二千三百元、二千三百元、三千元之
    標息，並連續行使該足以為投標意思表示證明之偽造標單競標，甲○○於開標之
    時並分別對附表所示之當期其他活會會員謊稱該期各為戊○○、林詔訓、乙○○
    得標，而對戊○○、林詔訓、乙○○等人則謊稱為他人得標，連續以此詐術致使
    戊○○、林詔訓、乙○○及其他活會員陷於錯誤，因而交付扣除上開標息之會款
    予甲○○，足以生損害於戊○○、林詔訓、乙○○及其他活會員之財產，甲○○
    得款後將之花用一盡。嗣於八十五年一月間，戊○○等人查詢其他會員得標情形
    後，乃知上情。
二、案經戊○○、丁○○訴請臺灣板橋地方法院檢察署檢察官偵查起訴。
    理  由
一、訊據被告甲○○坦承招募右揭互助會，並供認投標時會員須於填寫名字及標息製
    作標單，惟矢口否認有冒標詐財之犯行，辯稱：八十四年四月一日之會，係張月
    霞用張鳳書名義標走，八十四年五月一日之會係由洪東吉標走，八十四年六月一
    日之會係張月霞用李春山名義標走，而張月霞更向伊借用支票及借款，不料遭張
    月霞倒會陷害，伊並未冒用戊○○等人名義標會詐騙會款云云。
二、惟查：右開犯罪事實業經戊○○、丁○○，其二人代理人丙○○指證歷歷，並經
    證人吳繡真、乙○○證述明確，並有吳繡真所提供之互助會名簿足資佐證，觀該
    互助會名簿上明載：得標順序第三十號戊○○（會單標號第三三號）於八十四年
    一月一日得標，利息二千三百元；得標順序第三五號阿信（指會單標號第十一號
    林詔訓）於八十四年五月一日得標，利息二千三百元；得標順序第三六號阿蔥（
    即會單標號四十七號乙○○）於八十四年六月一日得標，利息三千元等情。衡諸
    一般台灣民間互助會習慣，會員均係按會首告知之投開標情形，乃將之登錄於互
    助會名簿，而吳繡真所製作之互助會名簿又均按期詳載各該期得標人及標息，其
    之記載應可採信，是以被告於八十四年一日一日、同年五月一日、六月一日之投
    開標期日，應係告知其他會員當期各為戊○○、林詔訓、乙○○等會員，分別以
    二千三百元、二千三百元、三千元之標息得標。而被告自承戊○○、林詔訓、乙○○等人仍為活會會員，竟告知他人戊○○等均已得標領取會款，此顯係被告冒
    用戊○○、陳詔訓、乙○○名義競標，並對其他活會會員謊稱該期各為戊○○、
    林詔訓、乙○○得標，而對戊○○、林詔訓、乙○○等人則謊稱為他人得標，連
    續以此詐術致使戊○○、林詔訓、乙○○及其他活會員陷於錯誤，因而騙得會款
    無誤。被告上開辯解除與本件互助會名簿登載之投開標紀錄不符外，其亦無法舉
    出張月霞、洪東吉等人之住居所，純屬畏罪卸責之偽詞，不足採信，本件事證明
    確，被告犯行堪以認定。
三﹑按於標單上書寫投標人姓名及標息，依台灣民間互助會習慣，足以表示投標之用
    意及證明，該標單為刑法第二百二十條第一項所定之私文書，故被告偽造標單並
    行使該標單冒標詐取會款，係犯刑法第二百十六條﹑第二百二十條第一項﹑第二
    百十條之行使偽造準私文書罪﹑第三百三十九條第一項詐欺取財罪。被告於標單
    上偽造他人署名，為偽造該標單之部分行為，而其偽造標單目的在於行使，偽造
    標單之低度行為為行使高度行為所吸收，均不另論罪。被告於同一會期，以一冒
    標行為致使活會會員陷於錯誤因而交付會款，侵害數活會會員財產法益，為同種
    想像競合犯，仍依犯一詐欺取財罪論處，此部分公訴人未於起訴書之證據及所犯
    法條中論列，應予補正。而被告連續三度行使偽造準私文書及詐欺取財犯行，犯
    罪時間緊接，手法及所犯罪名各屬相同，顯均係基於概括犯意為之，俱為連續犯
    ，各依刑法第五十六條之規定以一罪論，並皆加重其刑。又被告所犯上開二罪有
    方法結果之牽連犯關係，應從一重以犯連續行使偽造準私文書罪論處。爰審酌被
    告犯罪動機、目的、情節、詐得財產金額﹑對被害人財產損害程度，犯罪未與被
    害人和解之態度等一切情狀，量處如主文所示之刑，以資懲戒。本件互助會之標
    單於投標後均已滅失，經被告陳明在案，其上偽造署押即無庸宣告沒收，附此說
    明。
四、公訴意旨另稱：被告於八十四年一日一日、同年五月一日、六月一日，偽造戊○○、林詔訓、乙○○等會員得標之名義向其他會員收取會款，致其他會員陷於錯
    誤因而交付會款予被告，被告得款後將之花用一盡，似認被告對本件互助會之死
    會會員亦犯有詐欺取財罪。
五﹑惟按：犯罪事實應依證據認定之，無證據不得推定其犯罪事實，刑事訴訟法第一
    百五十四條定有明文。又依台灣民間互助會習慣，凡已領取會款之死會會員對會
    首均有按期繳納全額會款之義務，不因何人得標而有差異，故凡死會會員應非被
    害人，公訴人泛稱被告冒標行為對全體會員均犯詐欺取財罪，未臻妥適，本院又
    查無積極證據足認被告有對死會會員詐欺取財之犯行，因依公訴意旨，被告上開
    被訴罪嫌與其本案詐欺取財有罪部分有連續犯之裁判上一罪關係，故不另為無罪
    之諭知。
據上論斷，應依刑事訴訟法第二百九十九條第一項前段，刑法第五十六條﹑第二百十
六條﹑第二百二十條第一項﹑第二百十條﹑第三百三十九條第一項﹑第五十五條，罰
金罰鍰提高標準條例第一條前段，判決如主文。
本案經檢察官呂永魁到庭執行職務。
中    華    民    國      八十九        年      十一      月    二十七  日
                                  臺灣板橋地方法院刑事第四庭
                                        法  官  陳  恒  寬
右正本證明與原本無異
如不服本判決應於送達後十日內向本院提出上訴狀
                                        書記官  葉  瑩  庭
中    華    民    國      八十九        年      十一      月    二十九  日
附錄本案論罪科刑法條全文
刑法第三百三十九條
  意圖為自己或第三人不法之所有，以詐術使人將本人或第三人之物交付者，處五年
  以下有期徒刑、拘役或科或併科一千元以下罰金。
  以前項方法得財產上不法之利益或使第三人得之者，亦同。
  前二項之未遂犯罰之。


司法院資訊處製作；財團法人民間司法改革基金會備份。
